【裁判字號】    90,台非,159
【裁判日期】    900531
【裁判案由】    重利
【裁判全文】
最高法院刑事判決                                  九十年度台非字第一五九號
    上訴人  最高法院檢察署檢察總長
    被  告  甲○○
右上訴人因被告重利案件，對於台灣高等法院中華民國八十九年一月二十六日第二審
確定判決（八十八年度上訴字第二九四○號，起訴案號：台灣台北地方法院檢察署八
十六年度偵字第九五一九號），認為部分違法，提起非常上訴，本院判決如左：
    主  文
上訴駁回。
    理  由
非常上訴理由稱：「按判決不適用法則或適用法則不當者，為違背法令，刑事訴訟法
第三百七十八條定有明文，又依法應於審判期日調查之證據未予調查，致適用法令違
誤，而顯然於判決有影響者，該項確定判決即屬違背法令。業經司法院大法官會議以
釋字第一八一號解釋在案。查本件被告收取高利之事實，業經告訴人抵充本金及高利
之八十五年五月八日土地買賣契約書四份（上證一－四即請求檢察官上訴書及原審八
十八年九月二十三日補充告訴狀證物），此買賣之不動產土地總坪數為七百五十四點
三五坪，總價金六千一百六十六萬六千元，其代償交通銀行一千六百萬元，華僑銀行
四百萬元，支付土地增值稅約一千三百萬元外，尚有四千三百萬元即其實際收取之高
利所得之外（應退還之票據亦未退還），上開土地被告已移轉取得二份契約標示土地
之所有權後並將之設定抵押予第三人，其他二份契約，被告將之抵押設定於第三人收
取金錢，上開契約及土地登記簿謄本乃認定本件犯罪實際收取高利之事實及適用法律
之基礎關係之證據，原判決就被告已獲之土地所有權價值，及設定抵押向第三人收取
財物若干，均疏未調查。又聲請人在原審八十八年十一月三日審理，提出被脅迫而簽
立之協議書內前段所載本息共二億元，其中七千三百萬元本票已交付甲方收訖，而此
部分之票款七千三百萬（元），在協議書內載明，有以下抵押品已由乙方提供：(1)花
園段一百八十四地號壹仟萬元正。(2)兒童樂園四百一十六號壹仟萬元正。(3)圓環附近
伍佰萬元正。(4)六十六之一地號等壹仟伍佰萬元正。(5)人間天上工地壹仟萬元正。(6)
八十九地號伍佰萬元。(7)文教區伍佰萬元正。(8)六六三、六三八等地號時改國宅壹仟
萬元正。前揭七仟三百萬元之本票被告已將票款債權移轉給蔡連發、蔡中庭等之第三
人，經該人分別於民國八十五年十二月向台灣台北地方法院聲請本票准予裁定，被告
甲○○並將前揭抵押品，交付第三人設定抵押權，上開票據債權之轉讓，及有無不動
產之設定抵押與認定被告甲○○有無收取高利所得，及是否構成刑法重利罪之重要證
據，原審亦均未予調查，其判決自有違誤。又被告甲○○辯稱告訴人欠伊本息共計二
億元伊未收取高利，原審對其所謂之本金若干﹖利息若干﹖支付本金憑證﹖利息計算
方式，及其已收取若干本息等認定被告收受高利之事實及是否構成重利罪之證據，均
未調查明確；又被告甲○○將其向告訴人收取二億元之本票，轉讓給第三人，收取若
干財物﹖其未經同意擅自提供第三人所設定之抵押權，其向各抵押權人收取若干現金
﹖此關鍵被告是否實質上收取高利之事實認定所憑之證據，原審亦未予查明，顯有審
判期日應行調查之證據未予調查之違誤。次查原審認被告與告訴人有高利之約定，告
訴人利用新債（開立未到期之票據）以償舊債（軋已屆期之票據）之方式清償『本息
』，於形式之計算上，告訴人所應付之利息雖屬越多，但於實質上，被告根本無法取
得任何利息或本金之清償，因認被告所辯雖有約定尚未收取重利，尚非無據。惟原判
決對於被告就所收取之高利票據金額讓與第三人，已由第三人聲請法院裁定准予強制
執行，以及將告訴人之不動產設定抵押權，甚至以買賣之方式，將高利所得票據充作
買賣價金，將不動產移為自己或其他指定之他人所有，實際得財產上之利益等（買賣
部分充作價金之高利票，依約定應返還，迄今未還，猶作票據債權重複行使票據權利
）以及脅迫所簽開之壹億二仟七佰萬元本票裁定執行，上開實際上因高利票據而獲取
之財物，焉何不能謂係被告已收取高利之利息，其理由安在﹖原判決對檢察官上訴書
、告訴人所提出之上開各項證據，證明被告已獲取高利之利息，焉何不予採信，隻字
不提，亦未於理由欄內說明不採理由，顯有判決不載理由之違誤。再按刑法第三四四
條重利罪之成立要件為（一）乘人急迫輕率或無經驗而貸與金錢或其他物品（二）取
得與原本顯不相當之重利。在第一條件，係指明知他人出於急迫輕率或無經驗而利用
機會，故為貸與，在第二條件，係指就原本、利率、時期核算及參酌當地之經濟狀況
，較之一般債務之利息，顯有特殊之超額者而言。此項犯罪，固須對於特定人為之，
始能成立。至若明知社會上有因急迫而舉債濟急，及因輕率或無經驗而從事舉債之情
形，預定苛刻條件，一俟他人告貸，藉以博取重利為常業者，雖非對於特定人乘機利
用，不能謂非對於一般人具有犯罪之概括故意，則其犯有前項法條之情事，即應論以
同法第三四五條之罪（鈞院二十七年上字第五二○號判例參照）。查本件被告在調查
局訊問時，坦承以三十分之高利貸與告訴人，惟未取得所約定之重利利息，並自陳伊
貸款與人約有一百多人，設定抵押按三分計息，未設定抵押則採不固定利率，即核計
大約月息三十分，是被告明知當今景氣低迷，百業蕭條，社會上常有難以週轉，急迫
而舉債濟急之情形，竟訂立苛刻條件，俟告訴人或他人告貸，即藉以博取重利，依上
開判例所示，已構成刑法第三四四條之重利罪，而其持以維生，應成立第三四四（五
）條之常業重利罪，乃原判決竟以告訴人與被告借款往來係供該公司週轉之用，一般
有制度之股份有限公司，不致於借款時有何輕率無經驗情事，而遽為被告無罪之諭知
，其判斷證據明顯違背一般社會經驗法則，且亦有違鈞院前開判例意旨，顯有判決不
適用法則及適用法則不當之違背法令。案經確定，爰依刑事訴訟法第四百四十一條、
第四百四十三條提起非常上訴，以資救濟。」等語。
本院按依法應於審判期日調查之證據未予調查，致適用法律違誤，而顯然於判決有影
響者，該確定判決即屬違背法令，得提起非常上訴，固經司法院大法官會議釋字第一
八一號解釋可稽。惟此所稱應調查之證據，係指與待證事實有重要關係，在客觀上有
其調查之必要性而言，若非此所稱之證據而未予調查者，本不屬於上開應調查證據之
範圍，當亦不生訴訟程序違背法令之問題，縱未予說明，致其訴訟程序有所違背，惟
既於判決顯無影響，自仍應受刑事訴訟法第三百八十條之限制。且以判決有「應於審
判期日調查之證據未予調查」之違背法令情形為非常上訴理由者，必須於理由狀內具
體明其所指原審未調查之證據如何與待證事實具有重要之關係，確為認事用法之基
礎，及有調查之必要性，即該證據顯然於判決結果有影響者，始得為之。經查：原確
定判決係以告訴人傅修澤蘭陸續向被告借貸本金約新台幣（下同）四千四百萬元，僅
清償其中二千餘萬元，尚不足二千多萬元，其間縱有重利之約定，既尚未獲取重利，
屬未遂階段，非刑法處罰之對象，乃以不能證明被告犯罪，因而維持第一審關於重利
諭知被告無罪部分之判決，駁回該部分檢察官在第二審之上訴。非常上訴意旨指稱原
審有應於審判期日調查之證據而未予調查及判決不載理由之違背法令，但其對於所謂
原審未為調查審酌之證據，即土地買賣契約書四份等證物（即告訴人請求檢察官上訴
書所附證一號、八十八年九月二十三日補充告訴理由狀所附證物）及告訴人於原審提
出之協議書、債權人何妙珊等人聲請本票准許強制執行之台灣台北地方法院民事裁定
等，何能證明被告除於本金外確已實際取得重利？其金額又係若干？即何以與認定被
告已獲取重利之待證事實有何重要關係，足以推翻原確定判決認定之結果，而有調查
之必要性？並未有具體指明，自難認係顯然影響判決結果之重要證據。原審縱未予調
查，尚難遽認即有應於審判期日調查之證據而未予調查之違法。而上開證據既非屬於
上開應行調查之範圍，原審未予調查審酌，且未於判決內說明其不予調查之理由，僅
屬理由欠備，其訴訟程序之瑕疵，顯然於判決亦無影響，自不得執為非常上訴之理由
。又原判決既認定被告重利之犯罪不能證明，對於被告之行為是否成立同罪之常業犯
，因而未併有所論涉，復無應適用法則而不適用及適用不當之可言。非常上訴意旨，
執以指摘原判決違背法令，依上開說明，尚難認為有理由，應予駁回。
據上論結，應依刑事訴訟法第四百四十六條判決如主文。
中      華      民      國     九十     年      五      月    三十一    日
                              最高法院刑事第十二庭
                                  審判長法官  呂  潮  澤
                                        法官  陳  世  雄
                                        法官  孫  增  同
                                        法官  林  開  任
                                        法官  蕭  權  閔
      右正本證明與原本無異
                                              書  記  官
中      華      民      國     九十     年      六      月      五      日
                                                                        Ｔ


司法院資訊處製作；財團法人民間司法改革基金會備份。
